【裁判字號】    96,重訴,26
【裁判日期】    980330
【裁判案由】    分割共有物
【裁判全文】
臺灣屏東地方法院民事判決              96年度重訴字第26號
原      告  戊○○
被      告  甲○○
被      告  丁○○
兼前列2人共同
訴訟代理人  丙○○
被      告  乙○○
被      告  己○○
訴訟代理人  庚○○
上列當事人間請求分割共有物事件，本院於民國98年3 月16日言
詞辯論終結，判決如下：
    主  文
兩造共有坐落屏東市○○段一七五一地號、地目旱、使用地類別
乙種建築用地、面積六九七平方公尺；同上段一七五二地號、地
目建、使用地類別乙種建築用地、面積九八五平方公尺；同上段
一七五三地號、地目建、使用地類別乙種建築用地、面積七四五
平方公尺予以合併分割，分割方法如下：如附圖(一)所示編號１７
５１（１）面積０點００四五公頃，分歸被告己○○取得；編號
１７５１（２）面積０點０五六二公頃分歸被告甲○○、丙○○
、丁○○、乙○○按應有部分各四分之一保持共有；編號１７５
１（３）面積０點一八二０公頃分歸原告高啟鐘取得；兩造共有
坐落屏東市○○段一七五四地號、地目旱、使用地類別農牧用地
、面積一八九七平方公尺分割方法如下：如附圖(一)所示編號１７
５４（１）面積０點００三五公頃分歸被告己○○取得；編號１
７５４（２）面積０點一四二三公頃分歸原告高啟鐘取得；編號
１７５４（３）面積０點０四三九公頃分歸被告甲○○、丙○○
、丁○○、乙○○按應有部分各四分之一保持共有。
訴訟費用由兩造按原應有部分比例分擔。
    事實及理由
一、原告主張：
    坐落屏東縣屏東市○○段1751地號、地目旱、使用地類別乙
    種建築用地、面積697 平方公尺；同上地段1752地號、地目
    建、使用地類別乙種建築用地、面積985 平方公尺；同上地
    段1753地號、地目建、面積745 平方公尺；同上地段1754地
    號、地目旱、使用地類別農牧用地、面積1897平方公尺土地
    （下稱系爭土地）係兩造所共有，原告應有部分為540 分之
    405 ，被告周照明、周照金、丁○○、丙○○應有部分均為
    2160 分 之125 、被告己○○應有部分為54分之1 。按本件
    共有物並無因物之使用目的有不能分割之情形，亦未訂有不
    分割之期限，茲系爭土地其中1751、1752、1753地號均屬乙
    種建築用地、1754為農牧用地，因始終無法協議分割，為土
    地經濟效益，及確定符合各人應有部分，爰依民法第823 條
    、第824 條之規定請求將1751、1752、1753地號土地予以合
    併分割，1754地號予以分割。並聲明：兩造共有系爭土地准
    予分割，分割方法如附圖所示。
二、被告抗辯：
(一)、被告周照金、乙○○、甲○○、丁○○均稱：不同意如附圖
    (一)所示之分割方案，請求待農地變更為建地後再分割。
(二)、被告己○○：不同意如附圖(一)所示之分割方案，希望農地與
    建地可以合併一起分割。
三、法院之判斷
(一)、按共有人得隨時請求分割共有物，但因物之使用目的不能分
    割或契約定有不可分割之期限者，不在此限；又共有物之分
    割，依共有人協議之方法行之，分割之方法不能協議者，法
    院得依任何共有人之聲請，以原物分配於各共有人，民法第
    823 條第1 項、第824 條第1 項、第2 項第1 款分別定有明
    文。查兩造共有之系爭土地，原告應有部分為540 分之405
    ，被告周照明、周照金、丁○○、丙○○應有部分均為2160
    分之125 、被告己○○應有部分為54分之1 。兩造間就系爭
    土地並無不能分割之約定，復無法達成分割協議，又系爭土
    地地目分別為旱和建，依其使用目的並非不能分割，並經調
    解不成立，業據原告提出土地登記謄本及調解不成立證明書
    為證，到庭被告亦不爭執，揆諸上開規定，原告請求裁判分
    割系爭土地，洵屬有據，應予准許。
(二)、按請求共有物之分割，應由法院依民法第824 條命為適當之
    分配，不受當事人主張之拘束；又分割共有物時，法院應參
    酌當事人之聲明、共有物之性質、經濟效用及全體共有人利
    益等公平決之。又按「農業區之設立，涉及通盤都市計畫，
    不容私人恣意變更之。四十二－十八地號土地，經台北縣金
    山鄉公所通盤檢討都市計畫後，既仍列為農業區，依法自不
    得分割移轉為共有，不因其部分土地建有房屋而受影響。又
    土地因合併申請複丈者，應以同一地段、地界相連、使用分
    區、使用性質及地目均相同之土地為限，地籍測量實施規則
    第241條定有明文。查上訴人請求合併分割移轉之土地，其
    中四十二－十八號為金山鄉都市計畫農業區內土地，其餘土
    地為住宅區土地，有台北縣金山鄉公所上開一一二九四號函
    、台北縣汐止地政事務所上開九六六六號函可稽，因之自不
    得合併分割。」最高法院49年台上字第2569號、55年台上字
    第1982號判例、86年度台上字第2602號判決可資參照。經查
    ，原告請求分割之系爭土地，其中1751、1752、1753地號土
    地均為乙種建築用地，惟1754地號土地為農牧用地，有土地
    登記謄本在卷可稽，則依上開說明，僅能將1751、1752 、
    1753地號土地予以合併分割，而將1754地號土地單獨分割，
    是被告抗辯請求將系爭4 筆土地全部合併分割，顯與法令不
    符，礙難准許之。復按系爭土地之使用現況為：如附圖(二)所
    示1751、1752A 、D 部分為空地、1752B 、C 部分為原告所
    有之房屋、1753A 部分為空地、1753B 、C 部分為原告所有
    之房屋、1754A 部分為空地、B 部分為被告甲○○、丁○○
    、丙○○、乙○○所有之房屋、C 部分為上空地、D 部分為
    荒地等情，有業經本院會同屏東地政人員至現場勘驗明確，
    此有本院勘驗筆錄、復丈成果圖（見本院卷第67頁至72頁）
    及照片（見本院卷第23頁至30頁背面）在卷可稽，自堪信為
    真實。而原告表明其所有之房屋不予保留，是以，如附圖(一)
    所示之分割方法，符合共有人之使用現況及整體經濟效益，
    且不損及被告甲○○、丁○○、丙○○、乙○○之房屋。是
    本院審酌系爭土地之現有使用狀況、位置、與公路有無聯絡
    ，及全體系爭土地共有人之分割利益，並考量共有人之意願
    及應有部分面積等情，認本件系爭土地應判決如主文第1 項
    所示。
五、結論：原告之訴為有理由，依民事訴訟法第78條、第80 條
    之1 ，判決如主文。
中    華    民    國    98    年    3     月    30    日
                  民事第二庭  法  官  吳思怡
正本係照原本作成。
如不服本判決，應於收受送達後二十日內向本院提出上訴書狀，
中    華    民    國    98    年    3     月    30    日
                              書記官  陳勃諺


司法院資訊處製作；財團法人民間司法改革基金會備份。
